【裁判字號】    98,訴,1094
【裁判日期】    990412
【裁判案由】    返還租賃物等
【裁判全文】
臺灣士林地方法院民事判決              98年度訴字第1094號
原      告  甲○○
訴訟代理人  張世興律師
被      告  丙○○
訴訟代理人  丁○○
上列當事人間返還租賃物等事件，本院於民國99年3 月29日言詞
辯論終結，判決如下：
    主  文
被告應自臺北縣汐止市鄉○段○段過港小段六五—三、七八—二
、七九—三地號土地上如附圖所示綠色、橘色、藍色、黃色部分
遷出，將上開土地及其上之地上物交付原告，並自民國九十八年
十二月一日起至遷讓返還上開土地之日止，按月給付原告新臺幣
貳萬元。
被告應給付原告新臺幣捌萬元及自民國九十八年八月十五日起至
清償日止，按週年利率百分之五計算之利息。
原告其餘之訴駁回。
訴訟費用額新臺幣柒仟零陸拾元由被告負擔十分之九即新臺幣陸
仟佰伍拾肆元，餘由原告負擔。被告應賠償原告所預繳之訴訟
費用差額新臺幣伍仟柒佰玖拾肆元。
本判決第一項於原告以新臺幣貳拾萬元供擔保後，得假執行。但
被告以新臺幣陸拾萬為原告預供擔保後，得免為假執行。
本判決第二項於原告以新臺幣萬元供擔保後，得假執行。但被
告以新臺幣捌萬元為原告預供擔保後，得免為假執行。
原告其餘假執行之聲請駁回。
    事  實  及  理  由
一、原告起訴主張：被告前向伊承租臺北縣汐止市鄉○段○段過
    港小段65-3、78-2、79-3地號土地（下合稱「系爭土地」，
    分別則以地號稱之）作為停車場使用，並出具切結書承諾無
    條件將伊於系爭土地上搭建之地上物讓與伊（下稱「系爭切
    結書」）。兩造於民國97年間續訂租約，約定每月租金新臺
    幣（下同）5 萬元，租賃期間自97年7 月1 日起至98年6 月
    30 日 止（下稱「系爭租約」）。嗣伊於98年1 月14日以存
    證信函通知被告於上開租期屆滿後將不予續租。詎上開租期
    屆至後，被告仍繼續占有使用系爭土地，拒不遷讓返還予伊
    。爰依系爭租約第5 條、系爭切結書第1 條之約定，請求被
    告遷讓交付系爭土地及其上之地上物，並按月給付違約金15
    萬元；另依系爭租約第10條之約定，訴請被告賠償伊律師費
    用8 萬元等語。並聲明：(一)被告應自系爭土地上如附圖所示
    綠色、橘色、藍色、黃色部分遷出，將系爭土地及其上之地
    上物交付原告，並自98年7 月1 日起至遷讓返還系爭土地之
    日止，按月給付原告15萬元。(二)被告應給付原告8 萬元及自
    起訴狀繕本送達之翌日起至清償日止，按週年利率5%計算之
    利息。(三)願供擔保，請准宣告假執行。
二、被告則以：伊已於98年7 月1 日與訴外人即系爭土地共有人
    之一乙○○另訂租約，租期自98年7 月1 日起至101 年6 月
    30日止。是伊自有權占有使用系爭土地。原告既非系爭土地
    之所有權人，自不得請求伊返還系爭土地。且原告提起本件
    訴訟為無理由，其委任律師之費用亦非必要費用，故應由其
    自行負擔等語，資為抗辯。並聲明：(一)原告之訴及其假執行
    之聲請均駁回。(二)如受不利判決，願供擔保請准宣告免為假
    執行。
三、兩造不爭執之事實（見本院98年11月11日準備程序筆錄）：
  (一)被告向原告承租系爭土地，作為停車場使用，租金每月5 萬
    元，租期自97年7 月1 日起至98年6 月30日止，兩造並簽訂
    系爭租約。被告並交付原告押租金10萬元（下稱「系爭押租
    金」），且原告迄未將系爭押租金返還被告或交付予乙○○
    。
  (二)原告於98年1 月14日以存證信函通知被告系爭租約租期屆滿
    後，不再出租系爭土地。被告於98年1 月15日收受該信函。
  (三)原告曾同意被告1 次給付13萬元作為98年4 至6 月份租金，
    被告並已給付13萬元予原告。是被告並未積欠原告租金。
  (四)原告為處理本件訴訟，委任張世興律師為訴訟代理人。第一
    審之律師報酬為8 萬元。
  (五)被告與乙○○於98年5 月15日簽訂租賃契約，向乙○○承租
    65-3、79-3地號土地，租金每月3 萬元，租期自98年7 月1
    日起至101 年6 月30日止。
  (六)79-3地號土地為陳澄聲、乙○○、陳慶聲、陳頌聲、中華民
    國、臺北市所分別共有；65-3地號土地為陳正聲、陳澄聲、
    乙○○、陳慶聲、陳頌聲分別共有；78-2地號土地為吳陳淑
    月所有。
  (七)系爭土地如附圖所示綠色、橘色、藍色、黃色部分，迄今仍
    為被告占有使用中，其占有使用之面積、位置如附圖所示。
四、得心證之理由：
    原告主張系爭租約租期屆滿後，兩造並未續訂租約，被告應
    遷讓返還系爭土地及其上之地上物予伊等語，然為被告所否
    認，並以前揭情詞置辯。是本件之爭點即為：(一)原告得否依
    系爭租賃契約第5 條前段及系爭切結書第1 條之約定，請求
    被告返還系爭土地及其上之地上物？(二)原告得否依系爭租約
    第5 條後段之約定，請求被告自98年7 月起至返還系爭土地
    之日止，按月給付15萬元之違約金？(三)原告得否依系爭租約
    第10條之約定，請求被告給付8 萬元之律師費用？茲分述如
    下：
  (一)原告得依系爭租賃契約第5 條前段系爭切結書第1 條之約定
    ，請求被告返還系爭土地及其上之地上物。
    1.按系爭租約第5 條前段約定：「乙方（被告）於租賃屆滿
      時，除經甲方（原告）書面同意出租外，應即日將租賃土
      地誠心按照原狀、拆除地上建物交還甲方，不得藉詞推託
      或主張任何權利」等語（調解卷第10頁），且系爭切結書
      第1 條約定：「立書人（被告）於系爭土地上興建之造作
      物自願無條件讓與出租人陳女士（原告），惟於租賃期間
      立書人仍得以不違反下述條件之狀況使用」等語（本院卷
      第91頁）。是除原告以書面同意繼續出租系爭土地予被告
      外，被告即應將系爭土地及其上之地上物遷讓交付予原告
      。
    2.經查，被告向原告承租系爭土地，作為停車場使用，租期
      自97年7 月1 日起至98年6 月30日止。原告於98年1 月14
      日以存證信函通知被告系爭租約租期屆滿後，不再出租系
      爭土地。被告並於同月15日收受該信函等情，為兩造所不
      爭執，足見系爭租約租期屆滿時，兩造並未續訂租約，則
      依系爭租約第5 條前段及系爭切結書第1 條之約定，被告
      即應自系爭土地及其上之地上物中遷出，將系爭土地及其
      上地上物交付予原告，甚為明確。
    3.次按債權契約為特定人間之權利義務關係，僅債權人得向
      債務人請求給付，不得以之對抗契約以外之第三人，此為
      債之相對性原則（最高法院88年臺上字第694 號、96年臺
      上字第1809號判決要旨參照）。被告固辯稱原告雖不同意
      出租系爭土地予伊，然伊已與乙○○另訂租約，承租79-3
      、65-3地號土地，租期自98年7 月1 日起至101 年6 月30
      日止，故伊自有權占有使用系爭土地云云。然被告與乙○
      ○間之租賃契約僅為其等間之債權契約，原告既非上開租
      賃契約之締約當事人，依上開說明所示，原告自不受上開
      租約之拘束。
    4.況依證人乙○○於本院99年1 月27日準備程序期日證稱：
      伊知悉原告不願出租系爭土地予被告，伊僅將65-3及79-3
      地號土地出租予被告，伊係親自與被告簽訂租約，伊簽約
      前曾打電話給系爭土地之共有人陳慶生、陳頌聲及伊親戚
      陳讚聲、闕瑞一，其等有同意伊出租，陳澄聲則表示不同
      意出租。之前原告出租系爭土地予被告時，係由黃柏壽代
      理原告處理等語（本院卷第104 至105 頁），益徵乙○○
      並非代理原告與被告簽訂租約，且其出租65-3及79-3地號
      土地亦未得原告之同意。是原告既未授權、同意乙○○出
      租765-3 及79-3地號土地，被告自不得以其與乙○○之租
      約對抗原告。
    5.又被告辯稱原告非系爭土地之所有權人，不得請求伊返還
      系爭土地云云。惟按租賃為債之契約，出租人不以租賃物
      所有人為限，以他人之物出租，其租約並非無效（最高法
      院97年臺上字第979 號裁判要旨參照）。是原告雖非系爭
      土地之所有權人，然依上開說明所示，系爭租約不因之而
      無效，原告仍得依系爭租約之約定，請求被告遷讓返還系
      爭土地。準此，被告所辯上情，亦非可採。
  (二)被告應自98年8 月起至返還系爭土地之日止，按月給付10萬
    元之違約金予原告。
    1.按約定之違約金額過高者，法院得減至相當之數額，民法
      第252 條定有明文。故約定之違約金苟有過高情事，法院
      即得依此規定核減至相當之數額，並無應待至債權人請求
      給付後始得核減之限制。此項核減，法院得以職權為之，
      亦得由債務人訴請法院核減（最高法院79年臺上字第1612
      號判例要旨參照）。且違約金是否過高，須依一般客觀事
      實，社會經濟狀態及當事人所受損害以為酌定標準，並須
      就債務人若能如期履行債務時，債權人可得享受之一切利
      益加以衡量（最高法院49年臺上字第807 號、51年臺上字
      第19號判例意旨參照）。又依系爭租約第5 條後段約定，
      被告於租賃期間屆滿時，如不及時遷讓交還系爭土地，原
      告得按月向被告請求租金5 倍之違約金至遷讓返還系爭土
      地之日止。
    2.經查，系爭租約租期已於98年6 月30日屆滿，且系爭土地
      如附圖所示綠色、橘色、藍色、黃色部分，迄今尚由被告
      占有使用等情，為兩造所不爭（見上三之(一)、(七)），是依
      系爭租約第5 條後段之約定，原告自得請求被告給付違約
      金。惟原告並非系爭土地之所有權人，故縱被告依系爭租
      約之約定，於租期屆滿後，將系爭土地如附圖所示綠色、
      橘色、藍色、黃色部分返還原告，原告亦未必得將之出租
      他人或自行使用，且被告已另與65-3、79-3地號土地共有
      人之一乙○○簽訂租約，承租65-3、79-3地號，並按月給
      付3 萬元之租金予乙○○，故應認原告所受之損害有限。
      另斟酌原告為請求被告遷讓返還系爭土地所支出相關之事
      務費用及現今社會經濟狀況等一切情狀，本院認本件違約
      金以酌減至每月2 萬元為適當。
    3.次按押租金契約為要物契約，以金錢之交付為其成立要件
      ，押租金債權之移轉，自亦須交付金錢，始生效力，出租
      人未將押租金交付受讓人時，受讓人既未受押租金債權之
      移轉，對於承租人自不負返還押租金之義務（最高法院65
      年臺上字第156 號判例要旨參照）。被告雖辯稱：伊已與
      乙○○約定將系爭押租金轉作伊與乙○○間租約之押租金
      云云。惟查，被告於訂立系爭租約時，將系爭押租金交付
      予原告，且原告迄未將該押租金返還被告或交付予乙○○
      等情，為兩造所無異詞（見上三之(一)），是原告既未將系
      爭押租金交付予乙○○，則依上開說明，乙○○自未受讓
      系爭押租金而成為系爭押租金契約之當事人，殆屬無疑。
      職是，被告抗辯原告非系爭押租金契約之當事人云云，即
      非可採。
    4.次按押租金之主要目的在於擔保承租人履行租賃債務，故
      租賃關係消滅後，承租人如有欠租或其他債務不履行時，
      其所交付之押租金，發生當然抵充之效力。而於抵充後，
      猶有餘額，始生返還押租金之問題（最高法院87年臺上字
      第1631號判決要旨參照）。又清償人不為抵充順序之指定
      者，債務已屆清償期者，儘先抵充，此觀諸民法第322 第
      1 款自明。經查，被告於系爭租約租期屆滿後，未依約將
      系爭土地遷讓返還予原告，故得按月請求被告給付2 萬元
      之違約金等情，已如上述（見上四之(二)、2.），則被告對
      原告所負之98年7 月至11月份之違約金共計10萬元債務，
      既已屆清償期，依上開說明所示，自應由系爭押租金當然
      抵充而歸於消滅。準此，原告應得請被告給付自98年12月
      1 日起至遷讓返還系爭土地之日止，按月給付2 萬元之違
      約金。
  (三)被告應依系爭租約第10條之約定給付原告8 萬元之律師費用
    。
    1.按系爭租約第10條約定，被告如有違背系爭租約之情事致
      損害原告之權益時，應賠償原告所受之一切損害，且原告
      因此提起訴訟所支出之律師費用亦應由被告負賠償之責等
      語。經查，被告違反系爭租約第5 條返還系爭土地之義務
      ，致原告委任張世興律師為訴訟代理人提起本件訴訟，並
      支出第一審之律師報酬8 萬元等情，已如上述（見上三之
      (四)），則原告依上開約定，請求被告給付8 萬元之被告，
      自屬有據。被告雖辯稱律師費用並非必要，故不得請求伊
      負擔云云。惟依系爭租約第10條所示，僅須原告因被告違
      反系爭租約之約定而委請律師提起訴訟，即得請求被告負
      擔此部分之律師費用，尚不以該律師費用屬必要為限。故
      被告所辯上情，亦非可採。
    2.次按給付無確定期限者，債務人於債權人得請求給付時，
      經其催告而未為給付，自受催告時起，負遲延責任；其經
      債權人起訴而送達訴狀，或依督促程序送達支付命令，或
      為其他相類之行為者，與催告有同一之效力；遲延之債務
      ，以支付金錢為標的者，債權人得請求依法定利率計算之
      遲延利息；應付利息之債務，其利率未經約定，亦無法律
      可據者，週年利率為5%，民法第229 條第2 項、第233 條
      第1 項本文及第203 條分別定有明文。經核，本件起訴狀
      於98年8 月14日送達被告（本院卷第8 頁），是原告請求
      被告給付上開律師費及自98年8 月15日起至清償日止，按
      週年利率5%計算之遲延利息，應為可採。
五、綜上所述，被告不得以其與乙○○間之租賃契約對抗原告，
    且系爭租約並不因原告非系爭土地之所有權人而無效，故被
    告仍應依系爭租約及系爭切結書之約定，遷讓交付系爭土地
    及其上之地上物予原告。又系爭租約第5 條後段所約定之違
    約金核屬過高，本院認以酌減至每月2 萬元為適當。惟原告
    所得請求之98年7 月至11月份之違約金已由系爭押租金當然
    抵充而消滅。再者，原告為訴請被告返還系爭土地，而委任
    訴訟代理人提起本件訴訟，並支出律師報酬8 萬元，依系爭
    租約第10條之約定，此部分費用自應由被告負擔。從而，原
    告依系爭租約第5 條、系爭切結書第1 條及系爭租約第10條
    之約定，於訴請被告自系爭土地上如附圖所示綠色、橘色、
    藍色、黃色部分遷出，將系爭土地及其上之地上物交付原告
    ，並自98年12月1 日起至遷讓返還系爭土地之日止，按月給
    付原告2 萬元，另給付原告8 萬元及自98年8 月15日起至清
    償日止，按週年利率5%計算之利息之範圍內，為有理由，應
    予准許，逾此範圍之請求，則屬無據，為無理由，應予駁回
    。
六、本件原告勝訴部分，兩造均陳明願供擔保，分別請求假執行
    或免為假執行，經審核均無不合，爰各酌定相當之擔保金額
    ，予以准許。至原告敗訴部分，其假執行之聲請即失所附麗
    ，應予駁回。
七、本件訴訟費用額確定為7,060 元（原告預繳之第一審裁判費
    6,500 元、被告預繳之證人旅費560 元），並應由被告負擔
    9/10即6,354 元，餘由原告負擔。故被告應賠償原告所預繳
    之訴訟費用差額5,794元。
八、本件判決基礎已臻明確，兩造其餘之攻擊防禦方法及訴訟資
    料經本院斟酌後，核與判決不生影響，無一一論述之必要，
    併予敘明。
據上論結，原告之訴為一部有理由、一部無理由，依民事訴訟法
第79條、第87條第1 項、第390 條第2 項、第392 條第2 項，判
決如主文。
中    華    民    國    99    年    4     月    12    日
                  民事第三庭  審判長法  官  張國勳
                                    法  官  施月燿
                                    法  官  林尚諭
以上正本證明與原本無異。
如對本判決上訴，應於判決送達後20日內向本院提出上訴狀。
中    華    民    國    99    年    4     月    13    日
                                    書記官  吳華瑋

司法院資訊處製作；財團法人民間司法改革基金會備份。
